臺灣高雄地方法院刑事判決　　　　　　 110年度簡上字第50號
上　訴　人
即　被　告　康如玉


上列上訴人因竊佔案件，不服本院中華民國109年12月28日109年
度簡字第2962號第一審簡易判決（聲請簡易判決處刑案號：109
年度偵字第7519號）提起上訴，本院管轄之第二審合議庭判決如
下：
    主  文
原判決撤銷。 
康如玉犯竊佔罪，處拘役伍拾日，如易科罰金，以新臺幣壹仟元
折算壹日。
未扣案犯罪所得新臺幣貳萬叁仟捌佰柒拾貳元沒收，於全部或一
部不能沒收或不宜執行沒收時，追徵其價額。
    事  實
一、康如玉係高雄市○○區○○街00號、00號公寓（下稱系爭公
    寓）00號0樓住戶，明知系爭公寓樓頂平臺為共有部分，應
    由全體區分所有權人共同使用，竟意圖為自己不法之所有，
    基於竊佔之犯意，未經區分所有權人約定專用，於民國100
    年4月間，在系爭公寓樓頂平臺東南側如附圖所示網狀線部
    分，擅自搭蓋鐵皮屋1棟（面積23.32平方公尺，下稱系爭鐵
    皮屋），供其存放私人物品及由其配偶居住使用，以此方式
    竊佔該部分樓頂平臺空間。
二、案經林○光訴由臺灣高雄地方檢察署檢察官偵查後聲請簡易
    判決處刑。
    理  由
甲、程序部分：
    按被告以外之人於審判外之言詞或書面陳述，除法律有規定
    者外，不得作為證據。又被告以外之人於審判外之陳述，雖
    不符前4條之規定，而經當事人於審判程序同意作為證據，
    法院審酌該言詞陳述或書面陳述作成時之情況，認為適當者
    ，亦得為證據，刑事訴訟法第159條第1項、第159條之5第1
    項定有明文。查本案以下引用之被告以外之人於審判外之言
    詞及書面陳述，均經上訴人即被告康如玉（下稱被告）及檢
    察官於本院審理時同意作為證據（本院卷第182至183頁），
    本院揆諸前開法條規定，並審酌上揭言詞及書面陳述作成時
    之情況，認為適當，自得作為證據，合先敘明。
乙、實體部分：
一、上揭犯罪事實，業據被告於本院審理時坦承不諱（本院卷第
    183頁、第193頁），核與告訴人林○光於檢察官訊問及本院
    審理時、證人李郭○梅、劉○呈、呂陳○珠及陳○諺於檢察
    官訊問時具結證述明確（偵卷第49至53頁、本院卷第183至
    185頁），並有告訴人之所有權狀影本1份（他卷第9至10頁
    ）、土地建物查詢資料1份（偵卷第15至29頁）、被告違建
    照片及樓頂平臺使用狀況照片4份（他卷第11至12頁、偵卷
    第39至41頁、本院卷第21至30頁、本院卷末證物袋內）、高
    雄市政府工務局（下稱工務局）109年2月18日高市工務隊字
    第10970073800號函文及所附處理新違章建築處分書、拆除
    組簽呈1份（他卷第17至21頁）、110年3月5日高市工務隊字
    第11031304500號函文及所附105年12月6日現場勘查認定相
    片1份（本院卷第53至58頁）、110年3月29日高市工務隊字
    第11032482800號函文1份（本院卷第61頁）附卷，並經本院
    於110年10月15日勘驗現場，亦有勘驗筆錄及現場勘驗照片
    各1份（本院卷第129至159頁）及高雄市政府地政局（下稱
    地政局）110年10月18日高市地鎮測字第11070779400號函文
    及所附土地測量成果圖1份（本院卷第175至177頁）等在卷
    可參，足證被告前揭任意性自白與事實相符，堪以認定。又
    被告前於偵查中固然供稱係自100年1月起搭建鐵皮屋（偵卷
    第35頁、本院卷第83頁），然於本院審理時供述係於100年4
    月起搭建鐵皮屋（本院卷第193頁），審酌告訴人證稱不知
    道被告何時搭建鐵皮屋，僅能認定係於工務局105年12月6日
    現場勘查前所搭建，故有疑惟利於被告之認定，因認被告搭
    建系爭鐵皮屋竊佔時點為100年4月起。本案事證明確，被告
    竊佔犯行堪以認定，應依法論科。
二、關於竊佔範圍之認定：
    ㈠刑法第320條第2項規定之竊佔罪，以意圖為自己或第三人
      不法之利益，而竊佔他人之不動產為構成要件，亦即必須
      行為人主觀上係意圖為自己或第三人不法之利益，客觀上
      且有破壞他人對不動產之占有支配關係，並建立自己之占
      有支配關係，為其適用之前提。故行為人客觀上必須違反
      原所有人的意思，進而排除他人對於不動產的原有支配關
      係、建立新的占有支配關係，使該不動產處於自己實力管
      領支配之下，侵害不動產所有人之所有權或支配權，亦即
      行為人之占有支配必須具有「排他性」及「繼續性」，始
      足該當其構成要件而論以該竊佔罪。再衡諸竊佔罪基本上
      屬於得利罪類型，所保護法益自然屬於不動產的使用利益
      。據此而言，其侵害行為須足以造成所有人在事實上之無
      法使用或使用極為困難，始足該當之，最高法院110年度
      台上字第5114號判決意旨可資參照。
    ㈡依照工務局前於105年12月6日至系爭公寓樓頂平臺現場勘
      查認定及本院於110年10月15日至系爭公寓樓頂平臺現場
      勘驗暨委請高雄市政府地政局前鎮地政事務所測量，可見
      系爭公寓樓頂平臺均搭設鐵皮棚架，並以鐵柱分隔96號及
      98號（96號面積不含系爭鐵皮屋為62.11平方公尺，98號
      面積為88.5平方公尺），而96號鐵皮棚架下東南側設有系
      爭鐵皮屋（系爭鐵皮屋面積23.32平方公尺），系爭鐵皮
      屋四面以鐵皮包圍，設有窗戶及鐵皮門，鐵皮門上有門鎖
      ，可以上鎖，系爭鐵皮屋內有沙發及床並裝設冷氣等情，
      此有前揭高雄市政府工務局處理新違章建築處分書、現場
      勘查認定照片及本院勘驗筆錄暨現場勘驗照片、地政局土
      地測量成果圖各1份附卷可佐。是被告搭設系爭鐵皮屋後
      即設置門窗及門鎖，用以放置自己物品，獨佔而排除他人
      使用，因系爭系爭鐵皮屋乃固定在系爭公寓樓頂平臺，且
      以鐵皮圍牆包圍隔離並設置門鎖，自已具有排他性及繼續
      性，且處於被告自己實力管領支配之下，屬其竊佔之範圍
      ，當無疑問。
    ㈢至原審判決固認定被告除竊佔系爭鐵皮屋外，就其搭設鐵
      皮棚架部分亦屬竊佔之範圍，並依工務局處理新違章建築
      處分書記載違建面積約28坪而認定被告竊佔之面積為28坪
      。惟查高雄市政府工務局係處理違章建築之權責機關，縱
      屬違章建築，是否尚兼具前述「排他性」及「繼續性」而
      屬竊佔範圍，當屬二事，自難僅因工務局認定為違章建築
      ，即逕認全屬刑法之竊佔範圍，先予敘明。就系爭鐵皮屋
      以外被告另搭設鐵皮棚架部分，其搭設目的作為遮陽、擋
      雨之用，且為開放空間，系爭公寓住戶均可在鐵皮棚架下
      方為包括曬衣等自由使用等情，業據被告供述在卷（本院
      卷第129至131頁），核與證人即告訴人林○光於本院審理
      時具結證稱：鐵皮棚架部分大家都可以共同使用，並不會
      受到阻礙，本來就是針對系爭鐵皮屋部分提告（本院卷第
      184至185頁）等語相符，此觀勘驗照片所示系爭鐵皮屋以
      外之鐵皮棚架下確為開放空間，系爭公寓住戶均可在鐵皮
      棚架下自由出入，並無阻隔受限等情足以佐證，則96號搭
      設鐵皮棚架即62.11平方公尺部分，僅為遮陽避雨而搭設
      ，雖具有繼續性，然未排除系爭公寓住戶自由使用，不具
      排他性，難認屬被告竊佔之範圍，應無疑問。
    ㈣綜上所述，被告本案竊佔之範圍，乃系爭鐵皮屋之23.32
      平方公尺，足以認定。
三、論罪科刑之理由暨上訴有無理由之論斷：
    ㈠按刑法第320條第2項的竊佔罪，實務上一向認屬即成犯之
      一種，於犯罪行為人完成其竊佔行為時，犯罪即成立，以
      後的繼續竊佔，屬狀態的繼續，並非行為的繼續，最高法
      院106年度台非字第164號判決意旨可資參照。又按行為後
      法律有變更者，適用行為時之法律。但行為後之法律有利
      於行為人者，適用最有利於行為人之法律。刑法第2條第1
      項定有明文。經查，於被告行為後，刑法第320條之規定
      於108年5月29日修正公布，並自同年月31日生效施行。修
      正前第320條規定為：「意圖為自己或第三人不法之所有
      ，而竊取他人之動產者，為竊盜罪，處5年以下有期徒刑
      、拘役或500元以下罰金。意圖為自己或第三人不法之利
      益，而竊佔他人之不動產者，依前項之規定處斷。前二項
      之未遂犯罰之。」；修正後之條文則將罰金刑部分由原本
      之銀元500元（換算為新臺幣15,000元）以下提高為新臺
      幣500,000元以下。經比較新舊法之結果，修正後之規定
      並非有利於被告，依刑法第2條第1項前段規定，應適用修
      正前刑法之規定，合先敘明。是核被告所為，係犯修正前
      刑法第320條第2項竊佔罪。
    ㈡原審以被告罪證明確，予以論罪科刑，並量處被告有期徒
      刑2月，及諭知易科罰金之折算標準，固非無見。惟查被
      告竊佔之範圍，應僅系爭鐵皮屋之23.32平方公尺，並不
      及於其餘鐵皮棚架部分，業經論述如前，故本院認定之竊
      佔範圍與原審認定之竊佔範圍尚包括鐵皮棚架部分而共計
      約28坪即92.56平方公尺不同，暨被告搭建系爭鐵皮屋竊
      佔之時點認定有異，下述竊佔之犯罪所得計算之基準及數
      額亦殊等情，是原審判決有所不當。從而被告以原審量刑
      過重，請求從輕量刑，其上訴為有理由，自應由本院予以
      撤銷改判。本院爰審酌被告為系爭公寓住戶，在系爭公寓
      樓頂平臺搭設鐵皮棚架以遮陽避雨外，竟為放置雜物及供
      其配偶居住，搭建系爭鐵皮屋竊佔之，且搭建至今已有10
      年之久，惟竊佔面積23.32平方公尺（約7.05坪）並非過
      大，暨被告犯後業於本院審理時坦承犯行之犯後態度等一
      切情狀，量處如主文第2項所示之刑，並諭知易科罰金之
      折算標準。
    ㈢犯罪所得之計算：
      ⒈按被告行為後，刑法關於沒收之規定，固經於104年12
        月30日修正，自105年7月1日施行，且依修正後刑法第2
        條第2項規定，關於沒收係適用裁判時之法律，並無新
        舊法比較適用之問題，先予敘明。次按犯罪所得，屬於
        犯罪行為人者，沒收之。前2項之沒收，於全部或一部
        不能沒收或不宜執行沒收時，追徵其價額。第1項及第
        2項之犯罪所得，包括違法行為所得、其變得之物或財
        產上利益及其孳息，刑法第38條之1第1項前段、第3項
        及第4項分別定有明文。被告擅自在系爭公寓樓頂平臺
        搭建系爭鐵皮屋而竊佔之，獲得不法使用利益，為其犯
        罪所得，應予沒收。
      ⒉被告無權占有所受利益既屬無法律上原因，所得利益認
        應依民法第179條之規定依相當於租金之不當得利計算
        。再按城市地方房屋之租金，以不超過土地及其建築物
        申報總價額年息10％為限，土地法第97條第1項定有明
        文。所謂土地及建築物之總價額，土地價額依法定地價
        ，建築物價額，依該管縣市地政機關估定之價額，土地
        法施行法第25條亦有明定。而法定地價，係土地所有人
        依該法規定所申報之地價，此觀土地法第148條規定自
        明。另基地租金之數額，除以基地申報地價（按即公告
        地價之80％）為基礎外，尚須斟酌基地之位置，工商業
        繁榮之程度，承租人利用基地之經濟價值及所受利益等
        項，並與鄰地租金相比較，以為決定，並非必達申報總
        地價年息10％最高額。查系爭公寓坐落土地位在高雄市
        ○○區○○段○○段000地號，地目為建，有土地建物
        查詢資料在卷可參（見偵卷第15至20頁）。又系爭公寓
        係於69年5月21日辦理第一次登記，此亦有高雄市○○
        區○○段○○段000○號（即門牌96號）之土地建物查
        詢資料1份附卷可考（偵卷第21頁）。足見系爭公寓完
        成至今已有41年之久，實為舊屋。又系爭公寓附近有凱
        旋瑞田輕軌站及高雄凱旋夜市（目前整修中），此有
        Google map 1紙在卷可憑。本院審酌上開各情，認被告
        竊佔所得利益宜以系爭土地申報地價年息5％計算相當
        於租金之數額，應屬適當。
      ⒊被告經本院於110年10月15日至現場勘驗並測量系爭鐵
        皮屋，及於本院供稱：系爭鐵皮屋目前供配偶居住等語
        （本院卷第193頁），據此計算被告於100年4月起，搭
        建系爭鐵皮屋，竊佔系爭公寓屋頂平臺23.32平方公尺
        範圍內相當於租金之不當得利，並審酌被告竊佔之位置
        屬系爭公寓樓頂平臺，系爭公寓為5層樓（加計頂樓樓
        地板為6層樓地板計算，故以土地相當於租金之不當得
        利×1/6），且被告為系爭公寓96號5樓之住戶，扣除被
        告就系爭公寓所在高雄市○○區○○段○○段000地號
        所有權1/20（見偵卷第18頁），估算至本院宣判時之利
        得，為23,872元（計算方式詳見附表所示）。
      ⒋至民法就相當於租金之不當得利固有5年之短期時效，
        惟此乃民事事件植基於社會秩序安定性及權利人應積極
        主張權利等立法意旨而為規定，究與刑法沒收乃在剝奪
        犯罪行為人之犯罪所得及犯罪利益以遏止犯罪並發揮預
        防效果之制度目的不同。是就本案被告犯罪利益之沒收
        部分，自無民法5年短期時效之限制，應自被告於竊佔
        之日起至本院宣判時，以上開估算方式計算後所得之
        23,872元，依刑法第38條之1第1項之規定沒收之；且依
        同法條第3項之規定，於如全部或一部不能沒收或不宜
        執行沒收時，追徵其價額。
四、據上論斷，應依刑事訴訟法第455條之1第1項、第3項、第
    369條第1項前段、第364條、第299條第1項前段，判決如主
    文。
本案經檢察官鄧友婷聲請簡易判決處刑，檢察官陳俊宏到庭執行
職務。
中    華    民    國   110    年    12    月    8     日
                  刑事第十一庭  審判長法  官  莊珮吟
                                      法  官  黃鳳岐
                                      法  官  李貞瑩
 
以上正本證明與原本無異。
本判決不得上訴。
中    華    民    國   110    年    12    月    8     日
                                      書記官  洪王俞萍
 
附表
（元以下四捨五入）
┌──┬────┬────────┬────────┬─────────────┐
│編號│時段    │公告地價        │申報地價        │相當於不當得利之租金額（每│
│    │        │（元/平方公尺） │（元/平方公尺） │年）                      │
│    │        │                │即公告地價之80％│                          │
├──┼────┼────────┼────────┼─────────────┤
│1   │100年   │12,644          │10,115          │申報地價10,115×年息5％× │
│    │（ 4 月 │                │                │佔用面積23.32×竊佔樓層1/6│
│    │起至年底│                │                │×權利範圍19/20 ×275/365 │
│    │）      │                │                │年＝1,407                 │
├──┼────┼────────┼────────┼─────────────┤
│2   │101年   │12,644          │10,115          │申報地價10,115×年息5％× │
│    │        │                │                │佔用面積23.32×竊佔樓層1/6│
│    │        │                │                │×權利範圍19/20＝1,867    │
├──┼────┼────────┼────────┼─────────────┤
│3   │102年   │12,644          │10,115          │申報地價10,115×年息5％× │
│    │        │                │                │佔用面積23.32×竊佔樓層1/6│
│    │        │                │                │×權利範圍19/20＝1,867    │
├──┼────┼────────┼────────┼─────────────┤
│4   │103年   │12,644          │10,115          │申報地價10,115×年息5％× │
│    │        │                │                │佔用面積23.32×竊佔樓層1/6│
│    │        │                │                │×權利範圍19/20＝1,867    │
├──┼────┼────────┼────────┼─────────────┤
│5   │104年   │12,644          │10,115          │申報地價10,115×年息5％× │
│    │        │                │                │佔用面積23.32×竊佔樓層1/6│
│    │        │                │                │×權利範圍19/20＝1,867    │
├──┼────┼────────┼────────┼─────────────┤
│6   │105年   │17,101          │13,681          │申報地價13,681×年息5％× │
│    │        │                │                │佔用面積23.32×竊佔樓層1/6│
│    │        │                │                │×權利範圍19/20＝2,526    │
├──┼────┼────────┼────────┼─────────────┤
│7   │106年   │17,101          │13,681          │申報地價13,681×年息5％× │
│    │        │                │                │佔用面積23.32×竊佔樓層1/6│
│    │        │                │                │×權利範圍19/20＝2,526    │
├──┼────┼────────┼────────┼─────────────┤
│8   │107年   │17,101          │13,681          │申報地價13,681×年息5％× │
│    │        │                │                │佔用面積23.32×竊佔樓層1/6│
│    │        │                │                │×權利範圍19/20＝2,526    │
├──┼────┼────────┼────────┼─────────────┤
│9   │108年   │17,101          │13,681          │申報地價13,681×年息5％× │
│    │        │                │                │佔用面積23.32×竊佔樓層1/6│
│    │        │                │                │×權利範圍19/20＝2,526    │
├──┼────┼────────┼────────┼─────────────┤
│10  │109年   │17,101          │13,681          │申報地價13,681×年息5％× │
│    │        │                │                │佔用面積23.32×竊佔樓層1/6│
│    │        │                │                │×權利範圍19/20＝2,526    │
├──┼────┼────────┼────────┼─────────────┤
│11  │110年   │17,101          │13,681          │申報地價13,681×年息5％× │
│    │（算至  │                │                │佔用面積23.32×竊佔樓層1/6│
│    │12月8日 │                │                │×權利範圍19/20×342/365年│
│    │）      │                │                │＝2,367                   │
├──┼────┼────────┼────────┼─────────────┤
│共計│        │                │                │23,872元                  │
│    │        │                │                │                          │
└──┴────┴────────┴────────┴─────────────┘